臺灣高等法院民事判決
109年度重上更一字第88號
上  訴  人  
即被上訴人  Ａ０１
            Ａ００２
            Ａ０３
            Ａ０４（即甲○○、乙○○○之承受訴訟人）

            Ａ０５（即甲○○、乙○○○之承受訴訟人）

            Ａ０６（即甲○○、乙○○○之承受訴訟人）

            Ａ０７
            Ａ０８
            Ａ０９
            Ａ１０

            Ａ１１
            Ａ１２
            Ａ１３
            Ａ１４
            Ａ１５
            Ａ１６
            Ａ０１７（即丙○○之承受訴訟人）

            Ａ１８（即丙○○之承受訴訟人）

            Ａ１９（即丙○○之承受訴訟人）

            Ａ２０（即丙○○之承受訴訟人）

            Ａ２１（即丙○○之承受訴訟人）

            Ａ２２
            Ａ２３
            Ａ２４
            Ａ０２５
            Ａ０２６（即丁○○之承受訴訟人）

            Ａ２７（即丁○○之承受訴訟人）

            Ａ２８（即丁○○之承受訴訟人）

            Ａ２９（即戊○○、己○○○之承受訴訟人）

            Ａ３０（即戊○○、己○○○之承受訴訟人）

共      同
訴訟代理人  楊進銘律師                   
上  訴  人  
即被上訴人  Ａ３１（即庚○○之承受訴訟人）


            Ａ３２（即庚○○之承受訴訟人）

            Ａ３３（即庚○○之承受訴訟人）

            Ａ３４（即庚○○之承受訴訟人）

            Ａ３５（即丁○○之承受訴訟人）

            Ａ３６（即丁○○之承受訴訟人）

            Ａ３７（即戊○○、己○○○之承受訴訟人）

            Ａ３８（即戊○○、己○○○之承受訴訟人）

            Ａ０３９
            Ａ４０  
            
            Ａ４１
            Ａ４２
            Ａ４３
            Ａ４４

            Ａ４５
被 上訴 人
即 上訴 人  Ｂ０１
訴訟代理人  何文雄律師
複代理人    謝允正律師
上列當事人間請求塗銷所有權移轉登記等事件，兩造對於中華民
國106年4月13日臺灣宜蘭地方法院104年度重訴字第54號第一審
判決，各自提起上訴，經最高法院第一次發回更審，上訴人為訴
之追加，本院於111年1月12日言詞辯論終結，判決如下：
    主      文
原判決關於命被上訴人即上訴人Ｂ０１塗銷土地所有權登記，回復
為辛○○全體繼承人公同共有部分，及該部分假執行之宣告，暨訴
訟費用之裁判均廢棄。
上開廢棄部分，附表一所示上訴人即被上訴人在第一審之訴及假
執行之聲請均駁回。
附表一所示上訴人即被上訴人之上訴及追加之訴均駁回。
第一、二審及發回前第三審訴訟費用，由附表一所示上訴人即被
上訴人連帶負擔。
    事實及理由
甲、程序方面
一、按訴訟標的對於共同訴訟之各人必須合一確定者，共同訴訟人中一人之行為有利益於共同訴訟人者，其效力及於全體；不利益者，對於全體不生效力， 為民事訴訟法第56條第1款所明定。本件上訴人即被上訴人Ａ０１、丁○○、Ａ００２、Ａ０３、乙○○○（即甲○○之承受訴訟人）、Ａ０４（即甲○○之承受訴訟人）、Ａ０６（即甲○○之承受訴訟人）、Ａ０５（即甲○○之承受訴訟人）、Ａ０７、Ａ０８、Ａ０９、Ａ１０、庚○○、Ａ１１、Ａ１２、Ａ１３、Ａ１４、Ａ１５、Ａ１６、Ａ０１７（即丙○○之承受訴訟人）、Ａ１８（即丙○○之承受訴訟人）、Ａ１９（即丙○○之承受訴訟人）、Ａ２０（即丙○○之承受訴訟人）、Ａ２１（即丙○○之承受訴訟人）、Ａ２２、Ａ２３、戊○○、Ａ２４、Ａ０２５（下稱Ａ０１等29人，個別即逕載姓名）、Ａ０３９、Ａ４０、Ａ４１、Ａ４２（即壬○○之承受訴訟人）、Ａ４３、Ａ４４、 Ａ４５（下稱Ａ０３９等7人，個別即逕載姓名，與Ａ０１等29人合稱Ａ０１等36人）於原審請求被上訴人即上訴人Ｂ０１（下稱Ｂ０１）應將如原判決附表一所示8筆土地 （下分稱地號，合稱系爭8筆土地）所有權應有部分各41％之所有權登記塗銷，回復為被繼承人辛○○之全體繼承人公同共有，經原審判決其一部勝一部敗，嗣雖僅Ａ０１等29人及Ｂ０１各自提起上訴，惟因該訴訟標的對Ａ０３９等7人有合一確定必要，是Ａ０１等29人上訴之效力及於同造之Ａ０３９等7人，爰將其等併列為上訴人，合先敘明。
二、又丁○○於民國107年7月15日死亡、乙○○○（即甲○○之承受訴
    訟人）於108年12月1日死亡、庚○○於109年8月6日死亡、戊○
    ○於109年10月16日死亡，分別由如附表二編號1至4所示所示
    之繼承人為繼承，其中戊○○之承受訴訟人己○○○復又於110年
    1月2日死亡，由附表二編號5所示繼承人繼承，有原法院家
    事庭函、家事事件公告查詢結果、財政部北區國稅局函覆遺
    產稅課稅資料，及繼承系統表、除戶謄本、戶籍謄本等件可
    稽（本院卷一第91頁至99頁、107頁至117頁、133頁、137頁
    至182頁、185頁、251頁至253頁、273頁至277頁、287頁至2
    97頁、299頁至312頁），並經對造Ｂ０１聲明由如附表二所示
    之繼承人承受訴訟（本院卷一第407頁、463頁），核與民事
    訴訟法第175條第2項規定無違，自應准許。（經承受訴訟後
    即為如附表一所示之45人，下均稱為Ａ０１等人）　　
三、再按第二審為訴之變更或追加，非經他造同意，不得為之，
    民事訴訟法第446條第1項定有明文。查Ａ０１等人於原審為上
    開聲明，經原審判決Ｂ０１應將系爭8筆土地應有部分22.52％所
    有權登記塗銷，回復為辛○○繼承人公同共有部分，並附條件
    准、免假執行，另駁回Ａ０１等人其餘之訴，兩造各自就原判
    決不利部分提起上訴，經本院106年度重上字第408號（下稱
    本院前審）判決將原審判命Ｂ０１塗銷所有權登記並回復為辛○
    ○繼承人公同共有部分及該部分假執行之宣告廢棄，駁回Ａ０１
    等人原審之訴，Ａ０１等人不服提起第三審上訴，經最高法院1
    09年度台上字第179號判決將本院前審判決廢棄，發回本院
    。嗣Ａ０１等人於本院基於借名登記物返還請求權，提起追加
    之訴（先位）聲明：Ｂ０１應將系爭8筆土地所有權應有部分各
    41％之所有權移轉登記予辛○○全體繼承人公同共有，經Ｂ０１同
    意其追加（本院卷二第121頁、137頁至138頁），自無不合
    ，應予准許。
四、Ａ３１、Ａ３２、Ａ３３、Ａ３４、Ａ３５、Ａ３６、Ａ３７、Ａ３８、Ａ０３９、Ａ４１、Ａ
    ４２、Ａ４３、Ａ４４、Ａ４５等人經合法通知，未於言詞辯論期日到
    場，核無民事訴訟法第386條所列各款情形，爰依Ｂ０１之聲請
    ，由其一造辯論而為判決。　　
貳、實體方面
一、Ａ０１等人主張：原坐落宜蘭縣○○鄉○○段000○0地號土地面積1.
    6403公頃（下稱分割前000○0號土地）為兩造之被繼承人辛○
    ○、Ｂ０１、訴外人癸○○、子○○所共有，辛○○應有部分為12/30
    ，Ｂ０１應有部分為6/30。辛○○於55年4月20日以買賣為原因將
    分割前000○0號土地應有部分12/30借名登記與Ｂ０１。辛○○於
    同年5月3日死亡後，分割前000○0號土地於同年12月26日分
    割成同段000○0（面積0.4301公頃，下稱分割後000○0號土地
    ）、000○0、000○0、000○0、000○0地號等5筆土地，依Ｂ０１應
    有部分18/30計算，其就分割後000○0號土地之權利範圍為0.
    25806公頃。辛○○之繼承人指派五大房代表Ａ０１、戊○○、丑○○
    （原名游○○）、丙○○、寅○○，於同年12月31日與Ｂ０１召開會
    議，並共同簽立同意書（下稱系爭同意書），確認分割後00
    0○0號土地內之0.1395公頃為辛○○之遺產，但仍登記於Ｂ０１名
    下，符合民法第550條但書約定，借名登記契約乃繼續存在
    。嗣Ｂ０１於57年3月21日與子○○、卯○○○等人就其等共有之14
    筆土地辦理共有物分割，整合交換後，Ｂ０１所有之土地為宜
    蘭縣○○鄉○○段000○0、000○0、000○0、000○00等地號土地，Ｂ
    ０１嗣再於59年12月31日以前開土地參與宜蘭縣政府辦理之農
    地重劃，分得宜蘭縣○○鄉○○段000、000、000、000○0、000
    、000、000、000等地號土地，土地重劃後較重劃前減縮面
    積85％，故分割後000○0號土地之0.1395公頃應減縮為0.l185
    75公頃。其後Ｂ０１陸續出售名下土地，尚餘宜蘭縣○○鄉○○段0
    00○000○0○000○000○地號土地，復於84年6月1日進行重測，
    致Ｂ０１現存土地為系爭8筆土地，面積共2861.24平方公尺，
    是辛○○借名登記與Ｂ０１之土地範圍應為系爭8筆土地權利範圍
    之41％（1185.75÷2861.24＝0.41），於辛○○死亡後應由全體
    繼承人承受其就系爭8筆土地權利範圍各41％之權利，爰以起
    訴狀繕本之送達，對Ｂ０１為終止上開借名登記關係之意思表
    示，再依終止借名登記契約後之返還請求權，先位請求命Ｂ０
    １將系爭8筆土地應有部分各41％所有權移轉登記與辛○○全體
    繼承人公同共有（即追加之訴部分）；另備位則依終止借名
    登記契約後返還請求權或民法第767條第1項、第821條規定
    求為命Ｂ０１應將系爭8筆土地應有部分各41％之所有權登記塗
    銷，回復為辛○○全體繼承人公同共有之判決（即原審請求部
    分）。並於本院追加之訴（即先位請求）聲明：Ｂ０１應將系
    爭8筆土地所有權應有部分各41％之所有權移轉登記與辛○○全
    體繼承人公同共有。另上訴聲明（即備位請求）：㈠原判決
    關於駁回Ａ０１等人後開第二項之訴部分及該部分假執行之聲
    請均廢棄。㈡Ｂ０１應再將系爭8筆土地應有部分各18.48％所有
    權登記塗銷，回復為辛○○全體繼承人公同共有。並就Ｂ０１之
    上訴答辯聲明：上訴駁回。
二、Ｂ０１則以：辛○○因年歲日長，無法就分割前000○0地號土地為
    使用、管理，故於55年4月2日將其就該土地所有權應有部分
    12/30出售與伊，伊與辛○○間並無借名登記關係存在。又伊
    並未簽立系爭同意書，該同意書上所載面積0.1395公頃土地
    係指坐落宜蘭縣○○鄉○○段000○00地號土地（下稱系爭000○00
    地號土地），非分割前000○0地號土地。縱認分割後000○0地
    號土地之0.1395公頃為辛○○之遺產，惟分割前000○0地號土
    地乃辛○○與他人公同共有並有分管協議，其後於分割000○0
    地號土地時，辛○○之所有權應有部分已轉移至具體特定部分
    即系爭同意書之附圖（下稱系爭附圖）標示「0.1395公頃」
    之土地上，該具體特定部分土地歷經多次土地分割及交換土
    地後，乃目前之宜蘭縣○○鄉○○段000地號、000地號土地，該
    2筆土地已移轉與訴外人Ａ０１７，系爭8筆土地與分割後000○0
    地號土地並不具同一性，伊自無從返還。況辛○○於55年5月3
    日死亡，其與伊間之借名登記關係於是時歸於消滅，Ａ０１等
    人於104年間方提起本件訴訟，其等借名登記物返還請求權
    已罹於15年時效而消滅，遑論渠等所為終止借名登記契約之
    意思表示迄未經全體繼承人為之。故Ａ０１等人自不得請求伊
    移轉或塗銷系爭8筆土地應有部分各41％所有權登記等語，資
    為抗辯。上訴聲明：㈠原判決不利Ｂ０１部分廢棄；㈡上開廢棄
    部分，Ａ０１等人於第一審之訴及假執行之聲請均駁回。對於
    對造之上訴及追加之訴，答辯聲明：上訴及追加之訴均駁回
    。
三、兩造不爭執事項（見原審卷三第59頁、60頁，本院卷一第26
    4頁）：
  ㈠被繼承人辛○○所有之分割前000○0地號土地所有權應有部分12
    /30，於55年4月2日以買賣之原因移轉登記與Ｂ０１，有土地登
    記謄本可參〈見原審104年度羅調字第26號卷（下稱原審調字
    卷）第108頁至115頁〉。
  ㈡辛○○於55年5月3日死亡，兩造為辛○○之繼承人，且未於法定
    期間向法院聲明拋棄繼承，有宜蘭地院民事紀錄科查詢表、
    戶籍謄本、繼承系統表、家事事件公告查詢結果可佐〈原審
    調字卷第33頁、34頁、37頁至107頁，原審104年度重訴字第
    54號卷（下稱原審卷）一第33頁、146頁至148頁、149頁、1
    50頁至159頁、166頁、186頁至188頁，原審卷二第13頁，原
    審卷三第44頁、47頁至51頁、原審卷四第34頁、35頁、43頁
    、53頁至58頁，本院卷一第91頁至99頁、133頁、137頁至18
    2頁、185頁、251頁至253頁、273頁至277頁、299頁至312頁
    〉。又辛○○四子丑○○所生之長女辰○○於100年7月22日死亡，
    其繼承人為Ａ４３、Ａ４４、Ａ４５，均無拋棄繼承（原審卷二第13
    頁，原審卷三第150頁至154頁），是Ａ４４、Ａ４５2人雖經拋棄
    對父親即辰○○之夫巳○○（97年3月2日歿）之繼承權（原審卷
    三第99頁），惟不影響渠等仍因繼承自母親辰○○而為辛○○之
    繼承人，此部分應予敘明。　　　　　　
  ㈢分割前000○0地號土地其後經分割、整合交換、重劃、重測及
    所有權變動情形如本院前審判決附表之土地變革簡圖所示，
    並有宜蘭縣羅東地政事務所104年10月7日羅地登字第000000
    0000號函暨所附資料、104年11月30日羅地測字第000000000
    0號函暨所附地籍圖、105年3月7日羅地登字第0000000000號
    函暨所附資料、105年4月19日羅地登字第0000000000號函暨
    所附資料、宜蘭縣政府104年10月20日府地劃字第000000000
    0號函暨所附資料、105年1月28日府地劃字第0000000000號
    函暨所附資料、105年4月28日府地劃字第0000000000號函暨
    所附資料、土地登記謄本可稽（見原審卷一第57頁至131頁
    、167頁、168頁、195頁至198頁，原審卷二第22頁至124頁
    、168頁至171頁、186頁至351頁，原審卷三第1頁至6頁）。
四、又Ａ０１等人主張：被繼承人辛○○與Ｂ０１就分割後000○0地號土
    地面積0.1395公頃有借名登記關係存在，該土地經分割、整
    合交換、重劃、重測後，現為Ｂ０１名下系爭8筆土地應有部分
    各41％，伊等業以起訴狀繕本送達為終止借名契約之意思表
    示，自得依借名登記物返還請求權，或民法第767條、第821
    條，先位請求Ｂ０１將系爭8筆土地應有部分41％移轉登記予辛○
    ○全體繼承人，備位請求Ｂ０１將系爭土地應有部分41％塗銷登
    記回復為辛○○全體繼承人等語，則為Ｂ０１所否認，並以前揭
    陳詞為辯。本院判斷如下：
  ㈠按當事人主張之事實，經他造於準備書狀內或言詞辯論時或
    在受命法官、受託法官前自認者，無庸舉證；自認之撤銷，
    除別有規定外，以自認人能證明與事實不符或經他造同意者
    ，始得為之。民事訴訟法第279條第1項、第3項分別定有明
    文。又當事人於訴訟上所為之自認，於辯論主義所行之範圍
    內有拘束法院之效力，法院自應認當事人自認之事實為真，
    以之為裁判之基礎（參照最高法院26年上字第805號判例）
    。另合法代理人在訴訟上代為自認，亦與該當事人自身所為
    者同（最高法院19年上字第2165號判例參照）。次按父母為
    其未成年子女之法定代理人；限制行為能力人為意思表示或
    受意思表示，應得法定代理人之允許，民法1086條、第77條
    前段分別定有明文。查Ａ０１等人起訴時主張：「…辛○○之繼承
    人指派代表於55年12月31日召開會議，並將會議結論作成『
    同意書』…該同意書約定：…是此足證，系爭土地（即分割後0
    00○0地號土地之0.1395公頃）固經登記於Ｂ０１名下，然Ｂ０１僅
    為登記名義人，實質上所有權人為辛○○之繼承人…」等語（
    原審調字卷第7頁），並提出系爭同意書為憑（原審調字卷
    第116頁至118頁），Ｂ０１收受起訴狀繕本及系爭同意書（見
    原審調字卷第134頁之送達證書）後，其訴訟代理人於原審1
    04年9月24日言詞辯論期日陳稱：承認訴外人辛○○與Ｂ０１間有
    借名登記契約關係存在，就上訴人所提原證1至16形式不爭
    執（按：系爭同意書為原證12），上訴人所主張辛○○於55年
    4月20日將494之3地號土地之0.1395公頃如系爭同意書之附
    圖，登記與Ｂ０１名下，此部分不爭執，因Ｂ０１在系爭土地也有
    借名登記以外之應有部分，且依系爭同意書第4條約定，該
    筆土地由五大房輪流耕作等語（見原審卷一第19頁反面），
    可知Ａ０１等人主張：辛○○、Ｂ０１間就分割後000○0地號土地之0
    .1395公頃部分有借名登記契約存在等情，業經Ｂ０１自認在案
    ，且與系爭同意書記載：「一、查○○鄉○○段○○○○○○號○○土地
    內之０．一三九五公頃部分（如附圖），為先父辛○○之遺產，
    前因持有之方便起見，委任Ｂ０１為土地名譽（應為「義」字
    之誤）人在案。…」等語（原審調字卷第116頁至117頁）互
    核相符。Ｂ０１嗣雖表示撤銷前開自認，惟未經Ａ０１等人同意，
    依前開說明，應由Ｂ０１證明其前開自認與事實不符，始得撤
    銷。Ｂ０１雖抗辯：系爭同意書上「土地名譽人」欄位「Ｂ０１」
    簽名之筆跡與伊不符，非伊所親簽，並當庭親自簽寫姓名10
    遍附卷（本院前審卷第273頁及後附證物袋），惟Ｂ０１上開簽
    名與系爭同意書簽立日期相隔長達50餘年，自有因年紀增長
    致書寫習慣改變之可能，是縱兩者筆跡特徵不盡相符，亦難
    憑此遽認系爭同意書「土地名譽人」欄位之「Ｂ０１」簽名非Ｂ
    ０１所親簽，則Ｂ０１以此抗辯其前開自認與事實不符，尚非可
    採。Ｂ０１雖又抗辯：系爭附圖上另有一標示「0.1327公頃」
    之長方形土地，該土地上方另有一長方形土地，該2筆土地
    （即本院前審卷第462頁之系爭附圖上以黃色螢光筆標示部
    分）與地籍圖上所繪000○0地號土地（本院前審卷第462頁之
    地籍圖上以黃色螢光筆標示部分）之形狀、大小、界址極為
    相似，而系爭附圖上標示「0.1395公頃」土地之形狀、大小
    、界址則與地籍圖上以粉紅色標示之系爭000○00地號土地（
    本院前審卷第464頁）相似，足認系爭同意書所載面積0.139
    5公頃土地係指系爭000○00地號土地，而非分割後000○0地號
    土地等語。惟系爭附圖係以手繪方式繪製，其上復未標示地
    號，惟系爭同意書第1條已載明辛○○之遺產為分割後000○0地
    號土地，Ｂ０１復未舉證證明系爭000○00地號土地係辛○○之遺
    產，難謂系爭同意書第1條所載之「0.1395公頃土地」係指
    系爭000○00地號土地，Ｂ０１執此抗辯其前開自認與事實不符
    ，亦屬無據。則Ｂ０１既未能舉證證明其前開自認：伊與辛○○
    間就分割後000○0地號土地如系爭同意書所載0.1395公頃訂
    有借名登記契約等情與事實不符，自非合法撤銷自認，本院
    尚不得為與其前開自認之事實相反之認定。又Ｂ０１為00年0月
    0日生，有戶籍謄本可參（見原審調字卷第101頁），於辛○○
    借名登記前開土地時（即00年0月00日）年滿17歲，係限制
    行為能力人，參以Ｂ０１陳稱：辛○○將000○0地號土地所有權以
    買賣之原因移轉登記與伊，都是伊父丑○○在處理等語（見本
    院前審卷第214頁），足徵Ｂ０１與辛○○間成立借名登記契約，
    業經Ｂ０１之法定代理人丑○○允許，Ｂ０１與辛○○間之借名登記契
    約應屬有效甚明。依上所陳，堪認辛○○與Ｂ０１間就分割後000
    ○0地號土地0.1395公頃之土地【換算應有部分為32.43%（計
    算式：0.1395÷0.4301＝0.3243，小數點四位以下四捨五入）
    】有借名登記契約關係存在。
　㈡然按委任關係，因當事人一方死亡、破產或喪失行為能力而
    消滅。但契約另有訂定，或因委任事務之性質不能消滅者，
    不在此限。民法第550條定有明文。又借名登記契約，其成
    立側重於借名者與出名者間之信任關係，性質與委任關係類
    似，應類推適用民法第550條規定，除契約另有訂定或因契
    約事務之性質不能消滅者，因當事人一方死亡而消滅，此際
    借名者或其繼承人自可依借名契約消滅後之借名登記物返還
    請求權，請求出名者返還該標的物。惟按請求權，因15年間
    不行使而消滅；消滅時效，自請求權可行使時起算；時效完
    成後，債務人得拒絕給付。民法第125條前段、第128條前段
    、第144條第1項分別定有明文。另按解釋契約，固須探求當
    事人立約時之真意，不能拘泥於契約之文字，但契約文字業
    已表示當事人真意，無須別事探求者，即不得反捨契約文字
    而更為曲解。查辛○○與Ｂ０１間固就分割後000○0地號土地0.13
    95公頃之土地成立借名登記契約，然辛○○已於55年5月3日死
    亡，依前揭規定，其與Ｂ０１間之借名登記契約自因當事人死
    亡而消滅。Ａ０１雖主張辛○○之繼承人即五大房代表既於辛○○
    死亡後之55年12月31日與Ｂ０１簽立系爭同意書，顯見雙方仍
    有繼續維持該借名登記契約之意思云云，惟已為Ｂ０１否認，
    且觀諸系爭同意書係記載：「查○○鄉○○段○○○000號○0土地
    內之0.1395公頃部分（如附圖），為先父辛○○之遺產，前因
    持有之方便起見，委任Ｂ０１為土地名譽人在案。該筆土地依
    法為立同意書人（即有繼承權人）等5人（即五房子）所共
    有，今後該筆土地之一切權益由立同意書人等均分或共同處
    理。該筆土地之收益只可用於與立同意書人等有共同關係
    經費，或祭祀支付。其付代理權委由寅○○與丙○○共同行使，
    期間3年，期滿後另行委任。該筆土地之耕作採取輪流方式
    ，自56年度起以立同意書人等5人之列名先後程序每年輪流
    耕作，期間一年。耕作者須於當年度之各期稻谷收割後10日
    內一次提出稻谷225台斤，作為該筆土地之租谷收益，以使
    用於第三條所述之費用支出，若未能提出該項租谷者，則喪
    失以後應享之耕作權」等語（見原審調字卷第116頁至117頁
    ），並未見任何有關辛○○之繼承人代表與Ｂ０１協議繼續維持
    借名登記契約關係之記載，至其上所載應由五大房權益均分
    或共同處理及五大房輪流耕作等語，充其量僅為五大房代表
    本於繼承人身分承繼當事人辛○○在委任關係中之實質所有權
    地位所為之表示而已。是Ａ０１執此主張系爭同意書乃當事人
    另有訂定繼續維持借名登記契約之契約，尚無足取。此外，
    Ａ０１等人亦未說明上開借名登記契約有何因契約事務之性質
    不能消滅之情事，難認Ａ０１前揭主張為可採。是辛○○與Ｂ０１間
    之借名登記關係因辛○○於55年5月3日死亡而消滅，則辛○○之
    繼承人斯時起即可依借名契約消滅後之借名登記物返還請求
    權請求Ｂ０１返還該標的物，此返還請求權迄至70年5月3日已
    因屆滿15年而罹於時效，然Ａ０１等人卻迨至104年年3月3日始
    提起本訴（原審司調卷第4頁），是Ｂ０１為時效抗辯而拒絕給
    付，自屬有據。又Ａ０１等人之借名登記物返還請求權既已罹
    於15年時效而消滅，其等自無從再行主張終止該借名登記契
    約，從而Ａ０１等人主張依終止借名登記契約後之返還請求權
    ，請求Ｂ０１移轉或塗銷系爭8筆土地應有部分各41％所有權登
    記，均無理由。
　㈢再按不動產物權，依法律行為而取得、設定、喪失及變非經
    登記，不生效力，民法第758條第1項定有明文。我國民法就
    不動產物權採登記要件主義，除法律另有規定外，不動產物
    權之有無，全依土地或建物登記簿登載之狀態為準（最高法
    院102年度台上字第207號判決意旨參照）。又借名契約之法
    律關係類推適用民法之委任關係，已如前述，則借名人有將
    該財產所有權移轉予出名人之意思表示，出名人亦有同意該
    財產所有權移轉於已之意思表示，並依法完成所有權移轉登
    記手續者，出名人即取得該財產之所有權，僅出名人基於其
    與借名人間之內部關係(即借名登記契約)，對於借名人負契
    約約定之義務，及於借名登記契約消滅或終止時，負將借名
    登記之物返還予借名人之給付義務。經查，Ａ０１等人所指成
    立借名登記契約之分割後000○0地號面積0.1395公頃土地範
    圍既登記於Ｂ０１名下，Ｂ０１僅於借名登記契約終止時，負將上
    開土地所有權返還移轉登記之義務，惟在Ｂ０１履行此一給付
    義務，即將土地所有權移轉登記予辛○○前，辛○○僅有對Ｂ０１
    請求為土地所有權返還移轉登記之債權，嗣辛○○於55年5月3
    日死亡，借名契約類推適用民法第550條前段規定而消滅，
    基於繼承關係，辛○○繼承人亦僅得依借名登記契約消滅後之
    法律關係為主張，亦即僅取得公同共有債權，尚無從基於繼
    承關係即成為不動產之物權所有權人，自亦無民法第767條
    之物上請求權。惟Ａ０１等人之上開返還借名登記物請求權已
    罹於時效而消滅，業於前述。從而Ａ０１等人另依民法第767條
    、第821條規定，請求Ｂ０１應將系爭8筆土地應有部分各41％塗
    銷登記，回復登記為辛○○繼承人公同共有，仍乏所據，無從
    准許。　　　
五、綜上所述，Ａ０１等人依借名登記契約返還請求權，及民法第7
    67條、第821條，請求Ｂ０１應將系爭8筆土地所有權應有部分
    各41％塗銷所有權登記，回復為辛○○之全體繼承人公同共有
    ，為無理由，不應准許。原審判命Ｂ０１應將系爭8筆土地所有
    權應有部分各22.52％之所有權登記塗銷，回復為辛○○全體繼
    承人公同共有，並附條件准、免假執行之宣告，自有未洽，
    Ｂ０１上訴意旨指摘原判決此部分不當，求予廢棄改判，為有
    理由，由本院廢棄改判如主文第2項所示。至其餘不應准許
    部分，原判決為Ａ０１等人敗訴之判決，核無不合，Ａ０１等人上
    訴意旨指摘原判決此部分不當，求予廢棄改判，為無理由，
    應駁回其上訴。另Ａ０１等人依借名登記契約終止後返還請求
    權，追加請求Ｂ０１應將系爭8筆土地所有權應有部分各41％移
    轉登記予辛○○全體繼承人，亦無理由，應併予駁回。　　
六、本件事證已臻明確，兩造其餘之攻擊或防禦方法及所用之證
    據，經本院斟酌後，認為均不足以影響本判決之結果，爰不
    逐一論列，併此敘明。
七、據上論結，Ａ０１等人之上訴及追加之訴為無理由，Ｂ０１之上訴
    為有理由，依民事訴訟法第449條第1項、第450條、第78條
    、第85條第2項、第463條、第385條第1項前段，判決如主文
    。
中　　華　　民　　國　　111 　年　　1 　　月　　28　　日
                  民事第十三庭  
                      審判長法  官  邱景芬
                            法  官  林純如
                            法  官  邱蓮華
正本係照原本作成。
如不服本判決，應於收受送達後20日內向本院提出上訴書狀，其
未表明上訴理由者，應於提出上訴後20日內向本院補提理由書狀
（均須按他造當事人之人數附繕本）上訴時應提出委任律師或具
有律師資格之人之委任狀；委任有律師資格者，另應附具律師資
格證書及釋明委任人與受任人有民事訴訟法第466 條之1第1項但
書或第2項所定關係之釋明文書影本。
中　　華　　民　　國　　111 　年　　1 　　月　　28　　日
　　　　　　　　　　　　　  書記官  鄭信昱
附表一
上訴人即被上訴人 1Ａ０１、2Ａ００２、3Ａ０３、4Ａ０４（即甲○○、乙○○○之承受訴訟人）、5Ａ０６（即甲○○、乙○○○之承受訴訟人）、6Ａ０５（即甲○○、乙○○○之承受訴訟人）、7Ａ０７、8Ａ０８、9Ａ０９、10Ａ１０、11Ａ１１、12Ａ１２、13Ａ１３、14 Ａ１４ 、15Ａ１５、16Ａ１６、17Ａ０１７（即丙○○之承受訴訟人）、18Ａ１８（即丙○○之承受訴訟人）、19Ａ１９（即丙○○之承受訴訟人）、20Ａ２０（即丙○○之承受訴訟人）、21Ａ２１（即丙○○之承受訴訟人）、22Ａ２２、23Ａ２３、24Ａ２４、25Ａ０２５、26Ａ０２６（即丁○○之承受訴訟人）、27Ａ２７（即丁○○之承受訴訟人）、28Ａ２８（即丁○○之承受訴訟人）、29Ａ３５（即丁○○之承受訴訟人）、30Ａ３６（即丁○○之承受訴訟人）、31Ａ３２（即庚○○之承受訴訟人）、32Ａ３３（即庚○○之承受訴訟人）、33Ａ３４（即庚○○之承受訴訟人）、34Ａ３１（即庚○○之承受訴訟人）、35Ａ２９（即戊○○、己○○○之承受訴訟人）、36Ａ３０（即戊○○、己○○○之承受訴訟人）、37Ａ３７（即戊○○、己○○○之承受訴訟人）、38Ａ３８（即戊○○、己○○○之承受訴訟人）、39Ａ０３９、40Ａ４０、41Ａ４１、42Ａ４２、43Ａ４３、44Ａ４４、45Ａ４５ 

附表二
 被繼承人 死亡時間 繼承人 1 丁○○  107年7月15日 Ａ０２６ Ａ２７ Ａ２８ Ａ３５ Ａ３６ 2 乙○○○（即甲○○之承受訴訟人） 108年12月1日 Ａ０４ Ａ０６ Ａ０５ 3 庚○○ 109年8月6日 Ａ３２ Ａ３３ Ａ３４ Ａ３１ 4 戊○○ 109年10月16日 己○○○（110.1.2死亡） Ａ２９ Ａ３０ Ａ３７ Ａ３８ 5 己○○○（即戊○○之承受訴訟人） 110年1月2日 Ａ２９ Ａ３０ Ａ３７ Ａ３８